臺北高等行政法院判決
                                       99年度簡字第738號
原      告　富崢貿易股份有限公司
代  表　人　初天慶（董事長）
被      告　財政部臺北關稅局
代　表　人　曾瑞育（局長）
上列當事人間進口貨物核定稅則號別事件，原告不服財政部中華
民國99年8 月16日台財訴字第09900232370 號訴願決定，提起行
政訴訟，本院判決如下：
    主      文
原告之訴駁回。
訴訟費用由原告負擔。
    事實及理由
一、程序說明：
    本件係關於進口貨物核定稅則號別後補徵稅款事件涉訟，補
    徵之稅額共計新臺幣（下同）219,388 元，在40萬元以下，
    依行政訴訟法第229 條第1 項第2 款規定，應適用簡易程序
    ，本院並依同法第233 條第1 項規定，不經言詞辯論，逕行
    裁判。
二、事實概要：
    原告於民國（下同）98年8 月至同年11月間委由永榮航空貨
    運代理有限公司向被告報運進口「UNWROUGHT TUNGSTEN ROD
    」（報單號碼：第CG/98/189/00702 號、第CG/98/189/0072
    9 號）、「T.C.BLOCK CF-H25S 」（報單號碼：第CA/98/18
    9/00487 號、第CG/98/189/00655 號、第CG/98/189/00699
    號）及「T.C.BLOCK CF-H40S 」（報單號碼：第CA/98/189/
    00480 號、第CA/98/189/00495 號、第CA/98/189/00523 號
    、第CA/98/189/00543 號、第CA/98/189/00611 號）等計10
    批（以下統稱系爭貨物），原申報稅則號別均為第8113.00.
    30號「瓷金製品」，稅率0%；經被告審核結果，以來貨主要
    成分為碳化鎢及鈷，依比例混合後，再壓製成型，以高溫真
    空燒結而成，經加工後可製成鑽頭、銑刀等，乃改歸列稅則
    號別第8209.00.00號「未裝配工具用之板、桿、刀尖及類似
    品，瓷金製者」項下，按關稅稅率5%核課，通知原告補繳進
    口稅款共計219,388 元（詳如附表所示）。原告不服，申請
    復查，未獲變更，提起訴願，亦遭駁回，遂提起本件行政訴
    訟。
三、原告主張略以：
    (一)系爭貨物為未加工之瓷金圓棒，此為被告所不爭，被告遵
      依財政部關稅總局（下稱關稅總局）93年3 月31日北關字
      第013 號「稅則分類疑問及解答」（下稱A 解答）之釋示
      ，核列稅則第8113.00.30號（下稱A 稅號），此亦即原告
      原申報之稅號，上開關稅總局A 解答，具有拘束各關稅局
      對系爭貨物稅則分類之效力。嗣關稅總局95年9 月11日台
      總局稅字第0951018516號函（下稱B 函釋）改列稅則第82
      09.00.00號（下稱B 稅號），被告乃對已核列A 稅號放行
      之報單改列B 稅號而對原告補稅。然原告申報A 稅號，係
      原告另案進口案件，因稅則爭訟，經被告依關稅總局A 解
      答核列，2 年半後，關稅總局B 函釋才改列B 稅號。而B
      函釋是行政主管機關就行政法規所為之釋示，核屬行政程
      序法第159 條第2 項第2 款所稱之行政規則，依行政程序
      法第160 條第2 項規定，行政規則應由機關首長簽署，並
      「登載於政府公報發佈之」，方具法律效力。本件關稅總
      局B 函釋迄今未登載於政府公報發佈之，此一程序疏失，
      導致該函釋尚不具備法律效力，A 解答仍然有效，則被告
      將系爭貨物由A 稅號改列B 稅號，自屬違法。
    (二)被告與財政部訴願決定對系爭貨物前經關稅總局核定A 稅
      號，後再改為B 稅號之過程，避而不提，刻意誤導鈞院，
      心態可議。又被告及訴願決定均認關稅總局B 函釋為行政
      程序法第159 條第2 項第2 款之行政規則，則其生效要件
      ，除應符合同法第160 條第1 項之下達規定外，更因行政
      機關遵照之結果，將間接拘束外部人民，與人民權利義務
      相關，爰特訂定同法第160 條第2 項，亦即應由機關首長
      簽署，並「登載於政府公報發佈之」，方具法律效力。本
      件關稅總局B 函釋示迄今未登載於政府公報發佈之，此一
      程序疏失，導致其尚不具備法律效力，而關稅總局A 解答
      仍然有效，故被告將系爭貨物由A 稅號改列B 稅號，自屬
      違法。更進而言之，行政機關內部遵照行政規則之結果，
      既間接拘束外部一般人民，而該拘束之結果，如涉及人民
      之權利義務事項（如本件涉及關稅之徵免與否) ，依中央
      法規標準法第5 條第2 款規定，自應以法律定之。又按司
      法院釋字第287 號解釋意旨，行政主管機關就行政法規所
      為之釋示，會有前後釋示不同情形，而該釋示既屬主管機
      關之內部文件，外部人民自然無從得知，則當然須「由其
      首長簽署，並登載於政府公報發布之」，讓外部人民廣為
      周知，為其生效要件，此即為行政程序法第160 條第2 項
      規定之立法理由。被告及財政部訴願審議委員會諉稱行政
      程序法第159 條第2 項第2 款之行政規則，僅需依同法第
      160 條第1 項規定，以下達下級機關之方式生效，而不需
      依同法第160 條第2 項規定處理，顯然誤解法意，更誤解
      大法官會議釋字第287 號解釋意旨。
    (三)又按財政部98年12月25日台財規字第09814502150 號函（
      證2 ）轉據行政院秘書處參據法務部函釋意旨，依該財政
      部函說明一之意旨，亦證行政程序法第159 條第2 項第2
      款之行政規則，依同法第160 條第2 項規定，「應由其首
      長簽署，並登載於政府公報發布之」，方具法效，本件訴
      願決定否定該函文之見解，實有矛盾，爰依行政訴訟法第
      133 條規定，請鈞院依職權調查證據，向行政程序法之主
      管機關法務部查詢行政程序法第159 條第2 項第2 款之行
      政規則，是否應符合同法第160 條第2 項規定「由其首長
      簽署，並登載於政府公報發布之」方始生效。
    (四)另查國內其他家廠商進口與本件完全相同之貨物，申報稅
      則為A 稅號，基隆關稅局將其改列B 稅號補稅，業經鈞院
      96年12月6 日96年度訴字第1793號判決「訴願決定，復查
      決定及原處分均撤銷。」，顯見系爭貨物應規列A 稅號已
      無可爭。為此，提起本件訴訟，並聲明求為判決：訴願決
      定及原處分均撤銷。
四、被告則辯以：
    (一)系爭貨物UNWROUGHT TUNGSTEN ROD、T.C.BLOCK CF-H25S
      及T.C.BLOCK CF-H40S 均為鎢鋼圓棒，其主要成分為碳化
      鎢及鈷，依比例混合後經高溫真空燒結製成，經加工後可
      製成鑽頭、銑刀等供裝配工具用，此為原告所不爭。參據
      H.S.註解中文版第81.01 節：「本節不包含碳化鎢……。
      碳化鎢的歸類如下：……（C ）工具用之板、桿、刀尖及
      類似品，燒結但未裝配者列於第82.09 節」；第81.13 節
      ：「本節不包括……(b) 以燒結凝集之金屬碳化物為基之
      瓷金所製成之工具用之板、桿、刀尖及類似品（第82.09
      節）」及第82.09 節：「無論削磨與否或經加工者，均應
      列入本節，……」等詮釋，復依據財政部關稅總局95年9
      月11日台總局稅字第0951018516號函示（卷2 附件2 ）：
      「……二、有關進口供製造鑽頭、銑刀用碳化鎢桿(TUNG-
      STEN CARBIDE ROD )( 瓷金材質) ，具有需經燒結及極堅
      硬之特性，於製造後即已具有完成品之主要特性，不因其
      長度需否裁切而影響稅則歸列。依稅則第81.13 節……及
      稅則第82.09 節……之詮釋與日本海關分類意見及美國海
      關分類案例，進口後不論是否需再經過裁切之素材，宜均
      歸列稅則第8209.00.00號……」意旨，被告據以將系爭貨
      物歸列稅則號別為第8209.00.00號「未裝配工具用之板、
      桿、刀尖及類似品，瓷金製者」項下，按稅率5%課徵，核
      屬允當。
    (二)按「稅則分類疑問及解答」（如93北關字第013 號）係各
      關稅局就具體之進口貨物，檢附相關事證，函請財政部關
      稅總局就該進口貨物之稅則歸列予以解答，性質上應屬上
      下級機關之間交換意見之內部文件，因此非行政處分。次
      按解釋性之行政規則，既以闡明法規之原意為主旨，其效
      力係附屬於法規，故應自法規生效日起有其適用，實務上
      向來持此種見解，並為司法院釋字第287 號解釋所確認。
      揆諸B 函釋意旨，係財政部關稅總局對所屬各關稅局就進
      口供製造鑽頭、銑刀用之碳化鎢桿歸列貨物稅則號別不一
      致之疑義，予以統合解釋，該函釋乃認定有關進口供製造
      鑽頭、銑刀用碳化鎢桿（TUNGSTEN CARBIDE RODS ）（瓷
      金材質），具有需經燒結及極堅硬之特性，於製造後即已
      具有完成品之主要特性，並參考日本海關分類意見及美國
      海關分類案例，不因其長度需否裁切而影響其稅則歸列，
      宜均歸列稅則號別第8209.00.00號而為明示，並統一稅則
      號別之認定，就歸列進口貨物稅則號別之案件在適用範圍
      及核定之原則提供下級機關統一之見解。經查被告所屬各
      通關單位雖對系爭貨物之分類並不一致，惟尚非屬有關進
      口貨物行之多年歸列之稅則號別不適當案件，故無財政部
      91年3 月8 日台財關字第0910550152號令釋示處理原則之
      適用。且95年9 月11日台總局稅字第0951018516號函係財
      政部關稅總局以此函釋闡述進口貨物稅則第8209節原意、
      如何與稅則第8113節區別，自無須報財政部核定，更遑論
      登載於政府公報發布，其性質上屬解釋性之行政規則，自
      應溯及於最近版本之稅則生效之日即予以適用，以下達下
      級機關即生效，從而，該函既經財政部關稅總局下達各關
      稅局，業已生效，被告自得援以適用。至於行政程序法第
      160 條第2 項規定，係鑑於同法第159 條第2 項第2 款所
      例示之解釋性規定及裁量基準等，行政機關內部遵照之結
      果，將間接拘束外部一般人民，乃特別規定應在公報上登
      載以為發布，並非生效要件，查貴院96年度訴字第3919號
      及98年度訴字第101 號（卷1 附件6 、7 ）判決書及最高
      行政法院99年度裁字第1427、1846號（卷1 附件8 、9 ）
      裁判書亦採相同見解。尚無財政部98年12月25日台財規字
      第09814502150 號函釋示之適用，自無登載於政府公報之
      必要。
    (三)貴院96年度訴字第1793號判決應係對海關進口稅則之解釋
      容有誤解，經財政部基隆關稅局對該案判決提起上訴，全
      案業經最高行政法院98年度判字第1238號判決：「原判決
      廢棄，發回臺北高等行政法院。」（卷1 附件10）及據貴
      院99年1 月13日院田審七股98訴更一150 字第0990000669
      號函告財政部基隆關稅局稱：「本院98年度訴更一第150
      號進口貨物核定稅則號別事件，因原告七駿科技股份有限
      公司撤回起訴，訴訟終結……」（卷1 附件11），原告仍
      執此爭點，核無足採。綜上論述，原處分、復查決定、訴
      願決定並無違誤，為此求為判決：駁回原告之訴。
五、本院之判斷：
    (一)按海關進口稅則號別第8113.00.30號（即A 稅號），其貨
      名為「瓷金製品」，第1 欄稅率0%；稅則號別第8209.00.
      00號（即B 稅號），其貨名為「未裝配工具用之板、桿、
      刀尖及類似品，瓷金製者」，第1 欄稅率5%。次按「本稅
      則各號別品目之劃分，除依據本稅則類、章及其註，各號
      別之貨名及解釋準則之規定外，並得參據關稅合作理事會
      編纂之『國際商品統一分類制度（H.S.）註解』及其他有
      關文件辦理。」、「類、章及分章之標題，僅為便於查考
      而設；其分類之核定，應依照稅則號別所列之名稱及有關
      類或章註為之……。」分別為海關進口稅則總則一及海關
      進口稅則解釋準則一所明定。
    (二)查前揭事實概要欄所載各節，為兩造所不爭執，並有系爭
      貨物進口報單在原處分卷附可稽，應為可確認之事實。次
      查，系爭貨物（UNWROUGHT TUNGSTEN ROD、T.C.BLOCK CF
      -H25S 及T.C.BLOCK CF-H40S ），其主要成分為碳化鎢及
      鈷，依比例混合後，經高溫真空燒結製成，確為瓷金製者
      ，經加工後可製成「鑽頭」、「銑刀」等供裝配工具用，
      此觀原告所提系爭貨物中文用途說明書之記載即明（原處
      分卷2 第6 、7 、13、14、19頁），復為原告所不爭執，
      堪信為真實。是被告參據H.S.註解第81.01 節：「……本
      節不包含碳化鎢，例如用於切削工具或邊緣及尖端的製造
      。碳化鎢的歸類如下：…（c ）工具用之板、桿、刀尖及
      類似品，燒結但未裝配者列於第82.09 節……。」、第81
      .13 節：「瓷金佔有陶瓷（耐熱而熔點高）及金屬兩者之
      成分。製造此種產品之過重及其物理與化學性質，與其所
      含之陶瓷及金屬兩者均有關係，故取名為『瓷金』。……
      其金屬成分含由任一金屬諸如鐵、鎳、鋁、鉻、鈷組成。
      瓷金係由燒結、散布或其他方法製成。最重要之瓷金係由
      下列物品製成：……（3 ）鋯、鉻、鎢等之碳化物與鈷、
      鎳或鈮。……本節不包括下列二項：……（b ）以燒結凝
      集之金屬碳化物為基之瓷金所製成之工具用之板、桿、刀
      尖及類似品（第82.09 節）。」及第82.09 節：「本節產
      品通常工具板、棒、刀尖、桿、丸、環等形狀，其特性為
      極堅硬，即使熱者亦然。……無論削磨與否或經加工者，
      均應列入本節……」等註釋，暨關稅總局95年9 月11日台
      總局稅字第0951018516號函釋（即B 函釋）：「……二、
      有關進口供製造鑽頭、銑刀用碳化鎢桿（TUNGSTEN CA-
      RBIDE ROD ）（瓷金材質），具有需經燒結及極堅硬之特
      性，於製造後即已具有完成品之主要特性，不因其長度需
      否裁切而影響稅則歸列。依稅則第81.13 節『本節不包括
      （b ）以燒結凝集之金屬碳化物為基之瓷金所製成之工具
      用之板、桿、刀尖及類似品（第82.09 節）』及稅則第82
      .09 節：『本節產品通常工具板、棒、……，其特性為極
      堅硬，即使熱者亦然。……無論削磨與否或經加工者，均
      應列入本節』之詮釋與日本海關分類意見及美國海關分類
      案例，進口後不論是否需再經過裁切之素材，宜均歸列稅
      則第8209.00.00號……」之意旨，以系爭貨物主要成分為
      碳化鎢及鈷，依比例混合後經高溫燒結製成，確為瓷金製
      者，其特性極為堅硬，經加工後可製成「鑽頭」、「銑刀
      」等供裝配工具用等由，乃將系爭貨物歸列稅則第8209.0
      0.00號「未裝配工具用之板、桿、刀尖及類似品，瓷金製
      者」項下，按稅率5%課徵關稅，而不因其長度需否裁切而
      影響稅則歸列，並非無據。
    (三)又因國際貿易貨物態樣繁多，通關單位於分類估價時，經
      常會有分類上之疑義，通關單位為避免分類錯誤及造成官
      民糾紛，將案件送請關稅總局作成「稅則分類疑義解答」
      ，核其性質，應屬關稅總局與通關單位間交換意見之內部
      文件，並非行政處分。而揆諸前揭B 函釋意旨，係關稅總
      局對各通關單位就進口供製造鑽頭、銑刀用之碳化鎢桿（
      瓷金材質），稅則分類上之疑義，所作之解答，以統合各
      通關單位對上開貨物稅則分類上之歧異。該函釋規定旨在
      貫徹實質課稅原則，為防止關稅逃漏及維持課稅公平所必
      要，並未增加法律所定人民之納稅義務，與憲法第19條並
      無牴觸。鑑於該函釋發布後，各通關單位就上開貨物，稅
      則分類執行上之疑義，關稅總局遂以96年6 月26日台總局
      稅字第0961012931號函說明以：「……二、本案係屬貨品
      認定問題，實際到貨若核明其可識別為『未裝配工具用之
      板、桿、刀尖及類似品，瓷金製者』，自應歸列稅則第82
      09.00.00號；若屬供其他用途者，則按『瓷金製品』歸列
      稅則第8113.00.30號，稅則分類原則已甚為明確，應無疑
      義。本總局稅則處前因發現各關稅局甚至同一關稅局不同
      通關單位對H.S.註解內涵解讀分歧及稅則歸列不一致之現
      象，為慎重計，該處乃徵詢國外稅則分類意見後再作統一
      解釋本總局95年9 月11日台總局稅字第0951018516號函，
      以杜爭議。三、本案本總局上揭函示僅係統合各關稅局稅
      則分類歧異所作解釋，至於有關進口貨物發生短徵、溢徵
      而有應退應補稅款之通關案件，關稅法均有明文規範，仍
      請依相關規定辦理。」準此，關稅總局基於法定職權，就
      海關進口稅則所為之前揭B 函釋，僅係闡明海關進口稅則
      之原意，性質上並非獨立之行政命令，原則上應自海關進
      口稅則生效之日起有其適用，此參見司法院釋字第287 號
      解釋意旨自明。且該函釋既已依行政程序法第160 條第1
      項之規定，下達下級機關即各關稅局，即為有效下達之行
      政規則，依同法第161 條之規定，具有拘束訂定機關、其
      下級機關之效力，被告應予援用。至於同法第160 條第2
      項規定：「行政機關訂定前條第2 項第2 款之行政規則，
      應由其首長簽署，並登載於政府公報發布之。」係鑑於同
      法第159 條第2 項第2 款所規定之「為協助下級機關或屬
      官統一解釋法令、認定事實、及行使裁量權，而訂頒之解
      釋性規定及裁量基準」等行政規則，因行政機關內部遵照
      之結果，將間接拘束外部一般人民，乃特別規定應由其首
      長簽署，並登載於政府公報以為發布，惟此規定並非解釋
      性規定及裁量基準等行政規則之生效要件，原告稱此規定
      係解釋性規定及裁量基準等行政規則之生效要件，該函釋
      未登載於政府公報發布之，不具法律效力，從而關稅總局
      A 解答迄今仍有效力，系爭貨物應歸列A 稅號，被告將系
      爭貨物改列B 稅號，並通知原告補稅，即屬違法云云，容
      有誤解，殊無足採。又原告所引財政部98年12月25日台財
      規字第09814502150 號函（本院卷第24、25頁），係為督
      促其所屬下級機關於本諸職權訂定各種規定，或關於法律
      或規章適用發生疑義，為闡明其意所為之釋示時，應注意
      其發布程序，以兼顧民眾之權益，核與上開所述行政程序
      法第160 條第2 項之規定並非行政規則之生效要件，並無
      牴觸，原告援引該函作為其主張B 函釋未登載公報發布而
      不生效力之依據，核非可採，原告請求向法務部查詢行政
      規則是否應符合行政程序法第160 條第2 項規定方始生效
      ，亦無必要。
    (四)原告雖舉另案本院96年度訴字第1793號進口貨物核定稅則
      號別事件之判決，據以主張本件被告將系爭貨物改列B 稅
      號，並通知原告補稅，於法有違云云。惟查，原告所舉該
      案或與本件之案情雷同，然其判決核屬個案判決，既非判
      例，對本件並無拘束力。
六、綜上所述，原處分認事用法並無違誤，訴願決定予以維持，
    亦無不合，原告訴請撤銷訴願決定及原處分，為無理由，應
    予駁回。
七、本件事證已臻明確，兩造其餘攻擊防禦方法，核與本件判決
    結果不生影響，無庸逐一論述，併予敘明。
八、據上論結，本件原告之訴為無理由，依行政訴訟法第233 條
    第1 項、第98條第1 項前段，判決如主文。
中　　華　　民　　國　　100 　年　　3 　　月　　28　　日
　　　　　　　　　　臺北高等行政法院第五庭
                          　　法  官　程怡怡
上為正本係照原本作成。
本件以訴訟事件所涉及之法律見解具有原則性者為限，始得於本
判決送達後20日內向本院提出上訴狀並表明上訴理由，如已於本
判決宣示後送達前提起上訴者，應於判決送達後20日內補具上訴
理由（均按他造人數附繕本），且經最高行政法院許可後方得上
訴。
中　　華　　民　　國　　100 　年　　3 　　月　　28　　日
　　　　　　　　　　　　　　　書記官　張正清